--- 
title: "Curso R"
author: "Thiago Mendes Rosa"
date: "`r Sys.Date()`"
output:
  html_document:
    df_print: paged
    number_sections: yes
    toc: yes
    toc_float: yes
description: Minicurso de R aplicado a manipulação de microdados da Codeplan
documentclass: book
#github-repo: curso-r/ragmatic-book
link-citations: yes
#bibliography: book.bib
site: bookdown::bookdown_site
biblio-style: apalike
---

```{r, echo=F}
# Definir opções dos chunks
knitr::opts_chunk$set(echo = TRUE, warning = FALSE, message = FALSE,
                      results = "hide")
```

# Agenda

Este minicurso de R será focado no `tidyverse` (universo "arrumado"), que conta um um conjunto de pacotes que auxiliam os pesquisadores a manipular suas bases de dados, preparando-as para que as análises sejam realizadas. Preparar a base de dados, geralmente, é a etapa que mais consome tempo do pesquisador. Portanto, ter uma ferramenta que torne essa tarefa mais eficiente é fundamental.

Mais informações sobre o `tidyverse` estão disponíveis livro [R for data science](http://r4ds.had.co.nz/). Esse curso foi baseado no curso [R pragmático](https://curso-r.github.io/ragmatic-book/), que pode ser consultado e realizado sempre que necessário.

**Público-alvo**

- Novos estagiários da Codeplan.
- Pesquisadores da Codeplan.
- Pessoas com desejo de adquirir novos conhecimentos.

**Requisitos básicos:**

- Noções de lógica de programação.
- Noções básicas de estatística.
- Noções básicas de inglês (para facilitar pesquisas e entendimento das funções).

**Conteúdo:**

- Introdução ao R;
- Carga da Pesquisa Distrital por Amostra de Domicílios, de diversas formas;
- Introdução ao `tidyverse`;
- Operador `pipe`, manipulação de textos com o `stringr`e datas `lubridate`;
- Transformação de dados com `dplyr` e `tidyr`, visualização de dados com `ggplot2`;
- Elaboração de relatórios com `knitr` e `rmarkdown`.

# Introdução

## Por que usar o R e não outros softwares?

- O R é um sistema para estatísticva computacional e gráfica;

- Um dos focos do R é análise de dados e a interatividade. Isso faz com que o R seja uma linguagem intuitiva e flexível.

- Código aberto: sem pirataria!

- Constantemente atualizado

- Comunidade ativa e cada vez mais ampla (estatística, economia, pscicologia, biologia etc.)

- O R possui a possibilidade de adotar diversos pacotes. Estes pacotes são coleções de funções e/ou bases de dados desenvolvidos pela comunidade que utiliza a ferramenta. Or pacotes ficam disponíveis no [CRAN](https://cran.r-project.org/), que é o *Comprehensive R Archive Network*, i.e., uma coleção de sites da linguagem R e seus documentos relacionados.

## RStudio

O RStudio é um ambiente integrado de desenvolvimento para a linguagem R. Ele ajuda a organizar os trabalhos desenvolvidos, dividindo os conteúdos em janelas. Ele, por exemplo, tem recursos que facilitam a escrita dos códigos (com atalhos de teclado e o recurso de auto completar). Além disso, possibilita que alguns recursos sejam utilizados via *click and point*. Acesse  [essa página](https://csgillespie.github.io/efficientR/set-up.html#rstudio) para maiores informações.

Um recurso muito importante do RStudio, e amplamente utilizado na Codeplan, é a possibilidade de criar projetos. Nossos projetos são todos com controle de versão, realizados atravez do [github](https://github.com/). Caso você não tenha uma conta, aproveite essa oportunidade para fazê-la.

## Rsutdio Server

A Codeplan conta com o RStudio server, o que significa que você pode acessar e trabalhar de qualquer máquina conectada à rede do GDF diretamente do navegador. Clique [aqui](http://rserver.codeplan.df.gov.br/) para acessar o servidor.

Uma vantagem de utilizar o Rserver é sua alta capacidade de processamente, contando atualmente com 32GB de memória ram e um processador de oito núcleos.

Além disso, os pacotes instalados para a realização de um projeto ficam disponíveis para todos os demais usuários da empresa, sendo periodicamente atualizados pelo administrador do servidor. Isso facilita a reprodutibilidade dos códigos escritos por outros usuários.

## Banco de dados da Codeplan

A Codeplan conta com um banco de dados com as principais pesquisas da empresa já organizadas e prontas para uso, além de outras fontes de dados secundárias bastante utilizadas em pesquisas (e.g. IBGE). A vantagem de se utilizar um banco de dados centralizado é que todos usem a mesma fonte de informação para a produção de relatórios, garantindo consistência aos dados gerados.

Além disso, as bases utilizadas em um trabalho ficam a disposição dos demais pesquisadores da empresa, evitando o trafego de informações localmente. Quanto mais usuários estiverem utilizando a mesma fonte de dados, mais fácil fica para validar as informações e proceder eventuais correções para todos os usuários da informação.

Atualemente, o banco conta com as seguintes bases de dados:

- Pesquisa Distrital por Amostra de Domicílios;
- Pesquisa Metropolitana por Amostra de Domicílios;
- Pesquisa Nacional por Amostra de Domicílios;
- Relação Anual de Informações Sociais;
- Censo escolar;
- Prova Brasil;
- Enem;
- IPCA;
- Pesquisas 156

As informações podem ser facilmente carregadas pelo R (ou qualquer outro pacote estatístico), por conexão ODBC -- acrônimo para Open Database Connectivity. O Rserver já está configurado para fazer esta conexão, enquanto as máquinas locais podem ser facilmente configuradas seguindo **esses passos (incluir informação)**. As bases são acessadas com o pacote `RODBC`, através de consultas SQL (Structured Query Language), que nada mais é que uma linguagem estruturada para realizar consultas em banco de dados.

## GitHub

O GitHub é uma plataforma online de compartilhamento e armazenamento de códigos. Projetos do GitHub são baseados no `git`, uma ferramenta de versionamento de software.

A codeplan utiliza o GitHub para organizar e versinar seus projetos, de modo a mantê-los organizados e atualizados, sem o risco de perder alguma informação acidentalmente ou por alguma falha técnica. Outra vantagem é a característica colaborativa da plataforma, permitindo o acesso aos códigos de qualquer lugar por outros pesquisadores. Se o repositório for público, qualquer pessoa pode contribuir com os projetos, proporcionando ganhos a todos os futuros usuários.

## RMarkdown

O Markdown é um sistema para tornar a escrita e a leitura de textos mais simples. Ele adiciona as formatações correspondentes do formato em que você deseja apresentar seu texto de maneira simplificada, através de símbolos de teclado.

No R, o RMarkdown, é um tipo de documento especial que contém tanto textos, no formato markdown, quanto códigos em R. Os códigos em R podem ser inseridos diretamente no texto ou separados em estruturas específicas (*chunks*). Os códigos são executados sempre que o documento é processado para algum formato específico, que pode HTML (como esse documento que você está lendo), em PDF (formato `Latex`) ou mesmo microsoft Word. Apresentações de slides também podem ser facilmente realizadas com o Rmarkdow, nos formatos HTML ou Latex.

Alguns relatórios e apresentações da Codeplan são produzidos em Rmardonw. As apresentações da pesquisa [156](https://codeplanprojetos.github.io/156_adasa_2018/) e da PDAD 2018 estão sendo produzidos com esta ferramenta.

Suas principais vantagens são a **velocidade**, **reprodutibilidade** e ***eficiência** na produção destes relatórios. Por exemplo, a produção de relatórios para 31 Regiões Administrativas do DF a partir dos dados da PDAD 2018 fica muito mais rápida e padronizada.

Para detalhes sobre como utilizar o RMarkdown, acesse [esse](http://r4ds.had.co.nz/r-markdown.html) e [esse](http://rmarkdown.rstudio.com/lesson-1.html) sites (em inglês).

# Preliminares

Uma das funções mais básicas é instalar e carregar um pacote. Por exemplo:

```{r, warning=FALSE, message=FALSE}
#install.packages("tidyverse") # Instalar o pacote "tidyverse"
library(tidyverse) # Carregar o pacote "tidyverse"
```

Repare que o caracter $"#"$ é utilizado para escrever comentários na codificação. Documentar bem seu código é fundamental para as pessoas que trabalham com você entendam o que foi realizado. Além disso, é fundamental para que uma tarefa que dependa desse código possa ser executada ou alterada por outro programador. Lembre-se que tudo o que produzimos é público e deve ser o mais acessível possível para qualquer pessoa!

## Operadores básicos

Dentro do R, alguns operadores básicos são constantemente utilizados. Os mais comuns são:

```{r, echo=F,results='asis'}
pander::pander(
data.frame(Operadores=c("+","-","*","/","^ ou **", "%%","%/%"),
           Descrição=c("Adição","Subtração","Multiplicação",
                       "Divisão","Exponenciação","Resto da divisão","Divisão inteira")),
caption="Operadores aritiméticos")
```

```{r, echo=F,results='asis'}
pander::pander(
data.frame(Operadores=c("<","<=",">",">=","==","!=","!X","X|Y","X&Y"),
           Descrição=c("Menor","Menor ou igual","Maior","Maior ou igual",
                       "Exatamente igual a","Não é igual a","Não X",
                       "X ou Y","X e Y")),
caption="Operadores lógicos")
```

```{r, echo=F,results='asis'}
pander::pander(
data.frame(Operadores=c("x <- valor","x <<- valor",
                        "valor -> x","valor ->> x",
                        "x = valor"),
           Descrição=c("Atribuir 'valor' a 'x'","Atribuir 'valor' a 'x'",
                       "Atribuir 'valor' a 'x'","Atribuir 'valor' a 'x'",
                       "Atribuir 'valor' a 'x'")),
caption="Operadores de atribuição de valor")
```

Agora vamos realizar algumas operações básicas com o R.

```{r warning=FALSE, message=FALSE}
1 + 2 # Adição
```

```{r warning=F,message=F}
3 - 1 # Subtração
```

```{r warning=FALSE, message=FALSE}
2 * 2 # Multiplicação
```

```{r warning=FALSE, message=FALSE}
1 / 4 # Divisão
```

O R realiza operações matemáticas básicas diretamente no console, como adição, subtração, multiplicação e divisão. Ele também realiza testes lógicos.

```{r, warning=F,message=F}
2+2==4 # 2 + 2 é igual a 4?
```

```{r, warning=F,message=F}
2+2==5 # 2 + 2 é igual a 5? 
```

```{r, warning=F,message=F}
2+2&1+3==4 # 2 + 2 e 1 + 3 são iguais a 4?
```

```{r, warning=F,message=F}
2+2|1+4==5 # 2 + 2 ou 1 + 4 são iguais a 5?
```

## Utilizar chamada de funções

As funções no R são chamadas seguidas dos símbolos "()". Algumas delas estão sempre disponíveis no R (como as "base functions") e outros apenas disponíveis quando os pacotes são carregados.

```{r, warning=FALSE, message=FALSE}
sum(1,2) # Adição
prod(2,2) # Multiplicação
```

Algumas funções podem ser chamadas diretamente de seus pacotes, sem que seja necessário carregar o respectivo pacote.

```{r, warning=FALSE, message=FALSE,results='hide'}
psych::describe(c(1,2)) # Utilizando a função describe, do pacote "psych", sem carregálo
```

Apesar de ser necessário digitar mais caracteres para obter o resultado, chamar funções desta maneira tem duas vantages. A primeira é que fica claro, em cada passo, qual o pacote está sendo utilizado para executar determinada tarefa. Em segundo lugar, caso exista algum outro pacote com uma função de mesmo nome, não haverá o risco de utilizarmos a função errada para o problema que estamos tratando.

## Criar uma função

Você pode criar suas próprias funções do R. Por exemplo, ao invés de utilizar a função de soma `sum`, nós podemos criar nossa própria função de soma.

```{r, warning=FALSE, message=FALSE, results='hide'}
# Função para somar dois valores
somar <- 
  function(x,y){
  z = x + y
  
  print(z)
  
  }

#Aplicar a função
somar(2,4)
```

# Operador Pipe

Com o R, nós podemos "aninhar" várias funções ao mesmo tempo. Por exemplo, se quiser somar um vetor de números, tirar a raiz quadrada e arrendondar, podemos fazer tudo isso em uma única linha de comando.

```{r}
x <- c(1:10) # Criar o vetor numérico

round(sqrt(sum(x))) # Calcular a raíz quadrada da soma do vetor x
```

Todavia, algumas vezes aninhar várias funções ao mesmo tempo pode deixar o código confuso. Vejamos um exemplo.

```{r}
# esfrie(asse(coloque(bata(acrescente(recipiente(rep("farinha", 2), "água", "fermento", "leite", "óleo"), "farinha", até = "macio"), duração = "3min"), lugar = "forma", tipo = "grande", untada = T), duração = "50min"), "geladeira", "20min")
```

Dentro de um mesmo código, é possível indentar as linhas, sempre após um novo argumento da função a ser separado por vígula.

```{r}
# esfrie(asse(coloque(bata(acrescente(recipiente(rep("farinha", 2), 
#                                                "água", "fermento", 
#                                                "leite", "óleo"), 
#                                     "farinha", até = "macio"), 
#                          duração = "3min"),
#                     lugar = "forma", tipo = "grande", untada = T), 
#             duração = "50min"), "geladeira", "20min")
```

Mesmo assim, ainda resta alguma dificuldade para realuzar a leitura do código de uma maneira mais clara e fluída. Essa é uma das vatagens de utilizar o operador pipe `%>%`, que é bastante intuitivo. Ele realiza o seguinte comando: "use o resultado do lado esquedo como argumento da função do lado direito". Para utlizá-lo, é necessário carregar algum pacote que leve o operador. Ao carregar o `tidyverse`, por exemplo, você já estará apto a usar o pipe.

Vamos testar o operador pipe para calcular novamente a raiz quadrada da soma de um vetor.

```{r}
x <- c(1:10)

x %>% sum %>% sqrt %>% round
```

Observe que a escrita fica muito mais intuitiva. Para o caso do bolo:

```{r}
# recipiente(rep("farinha", 2), "água", "fermento", "leite", "óleo") %>%
#   acrescente("farinha", até = "macio") %>%
#   bata(duração = "3min") %>%
#   coloque(lugar = "forma", tipo = "grande", untada = T) %>%
#   asse(duração = "50min") %>%
#   esfrie("geladeira", "20min")
```

A utilização do pipe será muito importante para a manipulaçaõ das bases de dados, uma vez que, geralmente, são necessárias várias sequências de funções até que elas fiquem no formato desejado para análise.

## Onde encontrar ajuda

Há várias maneiras de encontrar ajuda sobre um pacote específico. Por exemplo, você pode acessar os detalhes da função `psych::describe` posicionado o cursor próximo a função e pressionar a tecla F11.

Uma outra maneira é colocar um $?$ antes da função para a qual se quer ajuda. Uma terceira opção é utilizar a função `help`.

```{r warning=FALSE, message=FALSE}
?psych::describe
help("describe")
help(describe)
?psych
help("psych")
help(psych)
```

Para uma pesquisa mais ampla, que irá escanear todos os documentos do pacote instalado na sua biblioteca, você pode utiliza ro símbolo $??$ antes da função ou utilizar diretamente a função `help.search`

```{r, warning=FALSE, message=FALSE}
??psych
help.search("psych")
```

Por fim, outra forma de realizar pesquisas, utilizando a internet é com a função `RSiteSearch`.

```{r warning=FALSE, message=FALSE}
RSiteSearch("psych")
RSiteSearch("{linear model}")
```

O site [stackoverflow](https://stackoverflow.com/questions/tagged/r) é outra excelente fonte de informação. É muito possível que a dúvida ou o problema que você está encontrando em alguma programação já foi enfrentado por outro usuário. Assim, basta pesquisar sobre sua dúvida neste site (geralmente, feitas e respondidas em inglês).

Por fim, uma boa e velha máquina de buscas é fundamental. Quase todas as repostas você encontrará lá.



# teste

O `tidyverse` é um pacote do R que acopla vários outros pacotes da família `tidyverse`. Ele carrega os principais pacotes do R necessários para a manipulação de bases de dados.

Ele foi pensado para resolver os problemas da maneira mais rápida possível do ponto de vista do usuário programador. Com esse conceito, é possível organizar a maioria dos bancos de dados utilizados em trabalhos reais.

Sendo a etapa da preparação da base de dados uma das que mais consome tempo em uma pesquisa, velocidade de na progamação torna-se fundamental para ganhos de produtividade.






